【裁判字號】    98,判,1389
【裁判日期】    981119
【裁判案由】    教師升等
【裁判全文】
最  高  行  政  法  院  判  決
                                      98年度判字第1389號
上  訴  人  甲○○
訴訟代理人  謝國允律師
被 上訴 人  教育部
代  表  人  吳清基
上列當事人間教師升等事件，上訴人對於中華民國96年12月13日
臺北高等行政法院96年度訴字第1573號判決，提起上訴，本院判
決如下：
    主  文
上訴駁回。
上訴審訴訟費用由上訴人負擔。
    理  由
一、被上訴人之代表人原為杜正勝，民國（下同）97年5月20日
    改由鄭瑞城擔任、98年9月10日改由吳清基擔任，茲各據彼
    等新任代表人時具狀聲明承受訴訟，核無不合，應予准許。
二、上訴人原係大仁技術學院（94年8月1日改制為大仁科技大學
    ，下稱大仁大學）講師，依舊制升等辦法以英國歐斯特大學
    博士學位送審副教授資格，經該校各級教師評審委員會評審
    通過，由大仁大學於93年12月20日檢送相關資料，經被上訴
    人學術審議委員會常務委員會（下稱學審會常會）94年3月1
    6日第26屆第1次會議決議，認上訴人不符合修習滿4個學期
    或6個學季之規定，應提交博士論文以審查。嗣經被上訴人
    將上訴人之博士論文送請學者、專家評審，因未及格後而以
    94年11月4日台學審字第0940147231號函請大仁大學轉知上
    訴人未通過副教授資格。上訴人不服，循序提出申訴、訴願
    及行政訴訟。
三、上訴人於原審起訴主張：(一)依86年3月19日修正公布之教育
    人員任用條例（下稱修正後任用條例）第14條第1項、第4項
    、第16條之1第1款、第17條第1款及第30條之1前段及修正前
    教育人員任用條例（下稱修正前任用條例）第17條第1款、9
    3年3月10日修正之專科以上學校教師資格審定辦法（下稱教
    師資格審定辦法)第7條第1項第1、3款、第4款第2目及第3項
    、第15條等規定可知，若於86年3月21日教育人員任用條例
    修正生效前已取得講師證書，且繼續任教職未中斷，之後再
    取得博士學位者，可依原升等辦法，以博士學位送審而取得
    副教授之證書。上訴人於77年即取得講師證書，79年起任職
    大仁大學專任講師，且繼續任教職未中斷，故被上訴人應依
    原升等辦法，作成上訴人副教授資格審查合格之行政處分。
    (二)88年6月2日所頒之「專科以上學校以國外學歷送審教授資
    格作業須知」（下稱88年國外學歷送審作業須知）第3條第1
    項第2款之規定，違反再授權禁止原則及法律明確性原則，
    應為無效，被上訴人援引該規定，決定上訴人需以博士論文
    審查副教授資格，亦有違法。(三)94年8月19日修正之「專科
    以上學校以國外學歷送審教授資格作業須知」（下稱94年國
    外學歷送審作業須知），對於國外學歷送審教授資格之程序
    上，已刪除博士學位至少需實際停留在該校修滿4個學期或6
    個學季之規定，顯較88年國外學歷送審作業須知有利於上訴
    人，則原處分未適用94年國外學歷送審作業須知，有違中央
    法規標準法第18條「從新從優」之意旨；且被上訴人未考量
    上訴人未完整停留之原因及88年國外學歷送審作業須知修正
    理由，於本案為目的性限縮解釋，亦有違平等原則。縱本案
    無中央法規標準法第18條規定之適用，因上訴人之論文亦經
    學校送請審查合格，依94年國外學歷送審作業須知第3條第1
    項第5款第2目之規定，被上訴人無須再將上訴人之論文送審
    ，被上訴人所為亦屬違法。(四)依88年國外學歷送審作業須知
    中，就認定碩士與博士學位規定之文義解釋，博士學位應未
    如碩士學位有「至少需實際停留」之限制，故被上訴人有關
    國外博士學位「至少須實際停留」之涵攝亦有謬誤。(五)被上
    訴人於相關行政命令中恣意就國外學歷送審增設「實際停留
    期間」之限制，顯有罔顧事務本質、濫用命令訂定裁量之違
    法，依據司法院釋字第38號、第137號、第216號解釋意旨，
    得不予適用該行政命令於本案等語，求為判決訴願決定及原
    處分（含申訴決定）均撤銷及被上訴人應作成上訴人副教授
    資格審查合格之行政處分。
四、被上訴人則以：(一)上訴人於86年3月19日任用條例修正前取
    得講師資格，因繼續任教未中斷，依修正前之任用條例第17
    條第1款規定，固得以博士學位及專門著作逕行送審副教授
    資格，然依修正後任用條例第30條之1規定，上訴人仍應具
    備修正分級後副教授之要求水準。上訴人以博士學位送審副
    教授資格，然依其自行填載之國外學歷修業一覽表、出入境
    紀錄及學校行事曆可知，上訴人符合完整停留僅有2學期，
    依91年6月21日修正發布之國外學歷送審作業須知、一、
    (二)之3規定，複審時即應以論文實質審查認定，惟考量上訴
    人所述未完整停留之原因（SARS疫情、省親、研究等因素）
    ，爰提請學審會常會審查，經決議認仍應以論文審查認定，
    嗣經被上訴人送請相關領域之學者專家3人實質審查認上訴
    人之博士論文未達副教授水準，被上訴人依司法院釋字第46
    2號解釋對審查委員之專業學術判斷應予尊重。(二)94年國外
    學歷送審作業須知係屬學審會於審定教師資格前，對國外學
    歷查證及修業期限等形式之程序性、細節性及技術性規定，
    並非法律保留之範疇，且對國外學歷修業期限之規定及認列
    逐條明列，符合法律明確性原則。(三)學審會常會於94年3月
    16日依「辦理專科以上學校教師資格審定複審作業程序要點
    」（下稱複審程序要點）第3點第1款學位審查第3、4目規定
    完成決議，其時點早於修正後作業須知第點第1款第5目所
    定期限之前，故仍應依學審會常會之決議辦理，尚不生中央
    法規標準法第18條「從新從優原則」適用問題等語，資為抗
    辯，求為判決駁回上訴人在原審之訴。
五、原審斟酌全辯論意旨及調查證據之結果，以：(一)依作業須知
    第3點第5款、修正前任用條例第30條之1、教師法第9條及行
    為時教師資格審定辦法第7條規定可知，修正前任用條例第
    30條之1規定僅在保障舊制教師可送審副教授之程序，但仍
    必須具備修正分級後副教授之要求水準，送審學校應落實初
    審，必要時被上訴人仍得另再送請專家學者複審，且依教師
    法第9條及行為時教師資格審定辦法第7條規定，專科以上學
    校教師資格之審定，分為初審及複審二階段審查，並由被上
    訴人為最終之審定。本件上訴人於任用條例修正前取得講師
    資格，因繼續任教未中斷，固得依修正前之任用條例第17條
    第1款規定，以博士學位及專門著作逕行送審副教授資格，
    然依其自行填載之國外學歷修業一覽表所示，上訴人共修習
    6個學期，核其出入境紀錄及學校行事曆，第1、2、4及第5
    個學期均未完整停留，符合完整停留僅有2學期，顯不符91
    年6月21日台審字第91085346號修訂函頒之國外學歷送審作
    業須知第點第1款第2目「博士學位須實際停留修滿4學期
    或6學季」之意旨，上訴人主張被上訴人應依原升等辦法，
    作成上訴人副教授資格審查合格之行政處分並以斷句方式自
    行解釋博士學位未有學期學季之規範，實為誤解。(二)上訴人
    完整停留於國外學歷修業時間僅有2學期，被上訴人依91年6
    月21日修正發布之國外學歷送審作業須知、一、(二)之3規
    定，即應以論文實質審查認定，惟考量上訴人所述未完整停
    留之原因（SARS疫情、省親、研究等因素），爰提請被上訴
    人學審會常會94年3月16日第1次會議審議，經決議仍應以上
    訴人之博士論文審查認定，乃將上訴人論文送請相關領域之
    學者專家3人，依據送審副教授等級之評審項目及標準審查
    ，2位未予通過之評審意見經分別具體陳述其學術專業意見
    ，並指出上訴人之著作無特殊創見、學術或實用價值不高、
    析論欠深入、研究方法及理論基礎均等缺點，認未達副教授
    水準，上開審查人均屬論文所屬專業領域之學者、專家，所
    為評審結果係本其學術專業所為獨立公正之判斷，依司法院
    釋字第462號解釋意旨，除能提出具有專業學術依據之具體
    理由，動搖該專業審查之可信度與正確性，否則即應尊重其
    判斷，上訴人主張被上訴人未考量其未完整停留之原因乙節
    ，顯不足採。(三)依任用條例第14條第4項、教師資格審定辦
    法第7條第1款及第4款規定可知，前揭國外學歷送審作業須
    知係屬學審會於審定教師資格前，對國外學歷查證及修業期
    限等形式之程序性、細節性及技術性規定，與上訴人所引司
    法院釋字第443號解釋意旨無涉，尚非「法律保留」之範疇
    ，且國外學歷送審作業須知對於國外學歷修業期限之規定及
    認定逐條明列，其認定上具明確性；至「實際完整停留」於
    語意上亦已臻清楚明確，亦無違反司法院釋字第570號解釋
    意旨之處。(四)本案審查程序完結前，94年國外學歷送審作業
    須知雖修正放寬修業期間之限制，將原作業須知第點第1
    款第2目須修滿一定學期或學季之規定刪除，惟同須知第
    點第1款第5目之第1小目業已明定，學校於該須知94年8月1
    日修正生效前已報被上訴人複審，經學審會常會決議須以論
    文、個人著作或作品審查認定者，仍依常會決議辦理，顯就
    本案過渡情形作出明確規範，又複審程序要點第點第1款
    學位審查第3、4目規定於被上訴人送審當時至完成審定期間
    均未有變更，則被上訴人依學審會常會之決議，續行辦理上
    訴人之論文審查作業，並無違誤，尚不生中央法規標準法第
    18條「從新從優」原則之適用問題，因將訴願決定及原處分
    均予維持，駁回上訴人之訴。
六、本院查；
  (一)上訴意旨略以：(1)94年國外學歷送審作業須知業已修正停留
    時間之規定，有利於上訴人，且於被上訴人完成審查前即生
    效，故應有中央法規標準法第18條規定之適用，原判決未予
    適用，顯有行政訴訟法第243條第1項之「判決不適用法規」
    之違背法令。(2)94年國外學歷送審作業須知第點第1款第5
    目之第1小目之規定，牴觸中央法規標準法第18條之規定，
    且欠缺母法「教育人員任用條例」之授權，依行政程序法第
    158條第1項第1、2款規定應屬無效，原判決以之為判決基礎
    ，亦有適用法規不當之違法。(3)上訴人主張其論文業經大仁
    大學送請校外專業人士審查合格，依「專科以上學校以國外
    學歷送審教師資格作業須知」第點第1項第5款第2目之規
    定，被上訴人不得再將上訴人之論文送審，然被上訴人仍將
    上訴人之論文送審，且依據審查結果而為上訴人副教授未通
    過之處分，有違上開規定，原判決對於上訴人此項主張何以
    不足採，未於判決理由論述，顯有行政訴訟法第243條第2項
    第6款判決理由不備之違背法令情事。
  (二)經查，上訴人原係大仁大學之講師，依舊制升等辦法以英國
    歐斯特大學博士學位送審副教授資格，經該校各級教師評審
    委員會評審通過，由大仁大學於93年12月20日檢送相關資料
    ，經被上訴人所屬學審會常會於94年3月16日會議決議，認
    上訴人不符合修習滿4個學期或6個學季之規定，應提交博士
    論文以審查，被上訴人將上訴人之博士論文送請學者、專家
    3人評審後，其中有2人評審未通過，乃以94年11月4日台學
    審字第0940147231號函請大仁大學轉知上訴人未通過副教授
    資格等情，乃原審依法認定之事實。
  (三)按「專科以上學校教師資格之審定分初審及複審二階段，分
    別由學校及教育部行之。教師經初審合格，由學校報請教育
    部複審，複審合格者發給教師證書。」、「大學、獨立學院
    及專科學校教師之聘任、升等均應辦理資格審查；其審查辦
    法由教育部定之。」、「副教授應具有左列資格之一：一具
    有博士學位或其同等學歷證書，曾從事與所習學科有關之研
    究工作、專門職業或職務4年以上，並有專門著作者。…」
    （86年3月21日修正生效前之規定內容為「副教授應具有左
    列資格之一：一具有博士學位或其同等學歷證書，成績優良
    並有專門著作者。…」）、「本條例修正施行前已取得講師
    、助教證書之現職人員，如繼續任教而未中斷，得逕依原升
    等辦法送審，不受大學法第29條之限制…」，教師法第9條
    、教育人員任用條例第14條第4項、第17條第1款、第30條之
    1分別定有明文。次按93年3月10日修正發布之教師資格審定
    辦法第4條第2項規定：「依本條例第16條之1第1款規定以專
    門著作送審者，得以學位論文代之，不受第1項第1款規定之
    限制。」、第7條第1項第4款第2目規定：「依本條例第16條
    第1款及第16條之1第1款送審者，由學審會審定。必要時，
    得經學審會常務委員會議（以下簡稱常會）決議，將其專門
    著作送請學者、專家2至3人評審後，送學審會審定。」、第
    15條規定：「本條例中華民國86年3月21日修正生效前已取
    得講師、助教證書，且繼續擔任教職未中斷者，得逕依原升
    等辦法送審。但審定程序仍依本辦法辦理」（按本條例第16
    條之1第1款助理教授送審資格等同本條例修正前升等辦法之
    副教授送審資格）。再，專科以上學校教師資格送審作業須
    知第點第5款特別注意事項規定（見被上訴人所提之附件
    13，外放）：「教育人員任用條例第30條之1，有關現職講
    師、助教之保障…應依照下列規定辦理：(1)教師分級調整之
    目的在於提升教師素質，對於現職人員只能保障程序，但不
    能降低水準之要求。故該等人員若具備原副教授送審資格，
    經學校同意可逕送審副教授，但必須符合修正分級後其副教
    授要求水準。…(3)若是以取得學位升等者，除該學位須符合
    認可規定外，學校應依照修正分級後其副教授要求水準將論
    文及其他著作辦理實質審查（包括外審）；非自審學校並需
    於報部時將審查過程相關資料（含教評會會議紀錄及著作審
    查意見影本）送部備查。若學校之審查未落實，必要時本部
    將再送專家、學者複審」。是以，被上訴人若認為有必要，
    縱送審學校已為審查，仍得將相關之論文、著作送請相關專
    家、學者為審查，自不待言。
  (四)又「憲法所定人民之自由及權利範圍甚廣，凡不妨害社會秩
    序公共利益者均受保障。惟並非一切自由及權利均無分軒輊
    受憲法毫無差別之保障…。至何種事項應以法律直接規範或
    得委由命令予以規定，與所謂規範密度有關，應視規範對象
    、內容或法益本身之輕重容許合理之差異；諸如剝奪人民生
    命或限制人民身體自由者，必須遵守罪刑法定主義，以制定
    法律方式為之；涉及人民其他自由權利者，亦應由法律加以
    規定，如以法律授權主管機關發布命令為補充規定時，其授
    權應符合具體明確之原則；若僅屬與執行法律之細節性、技
    術性次要事項，則得由主管機關為必要之規範，雖因而對人
    民產生不便或輕微性影響，尚非憲法所不許。…」司法院釋
    字第443號解釋理由書第1段闡示綦詳。
  (五)本件原判決經調查證據及辯論後，將訴願決定及原處分予以
    維持，其認事用法並無違誤，並已於理由項下說明國外學歷
    送審作業須知係依教育人員任用條例第14條第4項及教師資
    格審定辦法等規定所制定，乃被上訴人學審會於審定教師資
    格前，對國外學歷查證及修業期限等形式之程序性、細節性
    及技術性規定，尚非法律保留之範疇，且國外學歷送審須知
    對於國外學歷修業期限之規定及認定逐條明列，其認定上業
    具「明確性」；至所謂「實際完整停留」等語，語意上亦極
    清楚明確，亦無違反司法院釋字第570號解釋意旨，故國外
    學歷送審作業須知有法律授權依據。此乃以國外學歷送審教
    師資格者，鑑於國外大學眾多，各國學制複雜，與我國不盡
    相同，且水準參差不齊，為維持專科以上學校教師之品質，
    特別訂定之審查依據，核與憲法第10條、第15條、第23條、
    中央法規標準法第5條、第6條，均無牴觸。再按，司法院所
    為解釋，有拘束全國各機關及人民之效力，各機關處理有關
    事項，應依解釋意旨為之，從而司法院釋字第462號解釋，
    自有拘束各級行政法院之效力。原判決依該號解釋作為判斷
    之基礎，明確論述其得心證之理由，對上訴人在原審之主張
    如何不足採之論證取捨等事項，亦均有詳為論斷，其所適用
    之法規與該案應適用之現行法規並無違背，與解釋判例亦無
    牴觸，並無所謂判決不適用法規或適用不當或理由不備等違
    背法令之情形，上訴人對於業經原判決詳予論述不採之事項
    再予爭執，核屬法律見解歧異，要難謂為原判決有違背法令
    之情形。上訴論旨，仍執前詞，指摘原判決違法，求予廢棄
    ，為無理由，應予駁回。
七、據上論結，本件上訴為無理由。依行政訴訟法第255條第1項
    、第98條第1項前段，判決如主文。
中    華    民    國    98    年    11    月    19    日
                    最高行政法院第七庭
                        審判長法官  藍  獻  林
                              法官  楊  惠  欽
                              法官  廖  宏  明
                              法官  張  瓊  文
                              法官  姜  素  娥
以  上  正  本  證  明  與  原  本  無  異
中    華    民    國    98    年    11    月    19    日
                              書記官  賀  瑞  鸞


司法院資訊處製作；財團法人民間司法改革基金會備份。
